臺灣高等法院民事判決　　　　　　　　　98年度上國字第13號
上　訴　人　乙○○
法定代理人　丙○○
被　上訴人　新北市新店區北新國民小學
法定代理人　甲○○
訴訟代理人　李承志律師
上列當事人間請求國家賠償事件，上訴人對於中華民國98年7月
10日臺灣臺北地方法院97年度重國字第13號第一審判決提起上訴
，本院於100年6月14日言詞辯論終結，判決如下：
    主      文
上訴駁回。
第二審訴訟費用由上訴人負擔。
    事實及理由
一、被上訴人（原稱台北縣新店市北新國民小學，現更名為新北
    市新店區北新國民小學）之法定代理人原為姚志文，於上訴
    後變更為甲○○，其具狀聲明承受訴訟（見本院卷(一)第14頁
    ），於法尚無不合，應予准許。
二、上訴人主張：上訴人原就讀於被上訴人之509班，由被上訴
    人聘任之公務員戊○○擔任導師，於民國（下同）96年10月
    18日下午3點40分許，戊○○將以清潔用長柄刷清潔玻璃之
    打掃工作（下稱系爭打掃工作）分配予同班好動學生丁○○
    ，任由丁○○把玩該長柄刷，致擊中正在擦拭黑板之上訴人
    後腦（下稱系爭事故），上訴人當場哭泣並表示頭暈、頭痛
    ，而戊○○於詢問後，即可知悉上訴人將有腦震盪之可能，
    然竟未立即將上訴人送醫或通知醫護室為適當處置，亦未通
    知上訴人之法定代理人，任由上訴人自行前往庚○○安親班
    ，更未告知安親班有關上訴人受傷情形及應注意事項，致延
    誤黃金3小時的搶救時間。上訴人於當晚因頭痛、頭暈及隔
    日早上嚴重頭痛、頭暈、嘔心而就診，經確認受有「頭部外
    傷併枕部挫傷及腦震盪」、「腦裂傷及挫傷」等傷害，迄今
    仍有幻聽、注意力不集中、躁鬱、憂鬱、頭暈、抽筋枕部慢
    波、血壓遽升、頭痛、肌肉（腦部）萎縮、腦挫傷、記憶力
    減退等病症。戊○○未依教師法第17條之規定盡其教育及保
    護學生之義務，明知丁○○頑皮好動，常惹事傷人，竟未予
    特別監督，仍將系爭打掃工作分配予丁○○，使丁○○有持
    用清潔用長柄刷之機會致肇事，且戊○○於打掃期間，未在
    場指導監督，擅自全程離開，復於上訴人受傷後未盡通知義
    務並立即送醫，自屬怠於執行職務，且與上訴人所受之傷害
    間具有因果關係，爰依國家賠償法第2條第2項之規定，請求
    被上訴人給付醫療費用、預期醫療費用、計程車費用、看護
    費用、勞動力損失及精神上損害賠償，合計新台幣（下同）
    2, 689,168元，及自96年12月25日起至清償日止，按年息5%
    計算之利息等情。原審為上訴人敗訴之判決，上訴人不服，
    提起上訴，並聲明：(一)原判決廢棄。(二)被上訴人應給付上訴
    人2,689,168元，及自96年12月25日起至清償日止，按年息
    5%計算之利息。(三)願供擔保請准宣告假執行。
三、被上訴人則以：戊○○原擔任上訴人所就讀班級之導師，因
    丁○○有過動、頑皮之情形，乃安排丁○○清洗洗手檯工作
    ，詎丁○○於打掃工作完畢後耍弄他人之掃具，上訴人因不
    願閃避繞路而直接低頭穿越，致遭碰撞頭部，而當時為打掃
    時間，戊○○在教室內、外掃區間來回巡視，於系爭事故發
    生時適前往外掃區監督，難謂其有何未盡義務之情事。又上
    訴人於事發後並無明顯外傷，僅告知戊○○遭丁○○玩耍長
    柄刷擊中頭部，並無哭訴頭暈、頭痛。因當時已接近放學時
    間，經戊○○詢問傷勢後評估上訴人應無大礙，上訴人亦表
    示可自行回家，故戊○○實無將上訴人留置於學校再通知家
    長之理，況上訴人於當晚急診就醫，醫生亦僅囑咐上訴人返
    家休養，而未為任何積極治療行為，故戊○○之處置並無不
    當。另上訴人對戊○○所提業務過失傷害之刑事告訴，業經
    臺灣臺北地方法院檢察署（下稱台北地檢署）檢察官以98年
    度偵字第1155號為不起訴處分，足證上訴人所受傷害與戊○
    ○之行為間欠缺相當因果關係，被上訴人自無須負國家賠償
    責任等語，資為抗辯。原審為被上訴人勝訴之判決，被上訴
    人對於上訴人之上訴則聲明：(一)上訴駁回。(二)如受不利判決
    ，願預供擔保請准宣告免為假執行。
四、經查上訴人原就讀於被上訴人之509班，由被上訴人所聘任
    之公務員戊○○擔任導師。上訴人於96年10月18日下午3點
    40分許，在教室遭同班學生丁○○耍弄清潔用長柄刷擊中頭
    部，致受有「頭部外傷併枕部挫傷及腦震盪」、「腦裂傷及
    挫傷」等傷害。上訴人據以向被上訴人請求國家賠償，經與
    被上訴人協議不成，被上訴人已於97年1月18日函覆拒絕賠
    償。又上訴人以戊○○涉犯有業務過失傷害等罪嫌為由，對
    戊○○提起刑事告訴，經台北地檢署檢察官於98年1月31日
    以98年度偵字第1155號為不起訴處分，上訴人不服，聲請再
    議，復經臺灣高等法院檢察署於98年4月2日以98年度上聲議
    字第2157號處分書駁回再議。另上訴人以丁○○涉犯有重傷
    罪嫌為由，對丁○○提起刑事告訴，經原法院少年法庭於97
    年9月11日以97年度兒調字第12號裁定不付審理，交其法定
    代理人嚴加管教之處分確定。嗣上訴人又以同一事由對丁○
    ○及己○○（即上訴人之同班同學）提起刑事告訴，經原法
    院少年法庭於98年11月30日以98年度兒調字第10號裁定不付
    審理，復經本院少年法庭於99年1月15日以98年度少抗字第
    113號裁定駁回抗告等情，有診斷證明書、拒絕賠償理由書
    及台北地檢署檢察官98年度偵字第1155號不起訴處分書可稽
    （見原審卷(一)第17、22、32、127、128頁，原審卷(三)第199
    至207頁），並經本院調閱上開案卷查明屬實，且為兩造所
    不爭執，均堪信為真實。
五、上訴人主張其因系爭事故而受有上開傷害，係因被上訴人聘
    任之公務員戊○○怠於執行職務所致等語；惟為被上訴人所
    否認，並以前詞置辯。經查：
  (一)按公務員於執行職務行使公權力時，因故意或過失不法侵害
    人民自由或權利者，國家應負損害賠償責任；公務員怠於執
    行職務，致人民自由或權利遭受損害者亦同，國家賠償法第
    2條第2項定有明文。又損害賠償之債，以有損害之發生及有
    責任原因之事實，並二者之間有相當因果關係為成立要件。
    故原告所主張損害賠償之債，如不合於此項成立要件者，即
    難謂有損害賠償請求權存在（最高法院48年台上字第481號
    判例意旨參照）。所謂相當因果關係，係指依經驗法則，綜
    合行為當時所存在之一切事實，為客觀之事後審查，認為在
    一般情形上，有此環境，有此行為之同一條件，均發生同一
    之結果者，則該條件即為發生結果之相當條件，行為與結果
    即有相當之因果關係。反之，若在一般情形上，有此同一條
    件存在，而依客觀之審查，認為不必皆發生此結果者，則該
    條件與結果並不相當，不過為偶然之事實而已，其行為與結
    果間即無相當因果關係。又按依教師法第17條規定，教師除
    應遵守法令履行聘約外，並負有下列義務：遵守聘約規定
    ，維護校譽。積極維護學生受教之權益。依有關法令及
    學校安排之課程，實施教學活動。輔導或管教學生，導引
    其適性發展，並培養其健全人格。從事與教學有關之研究
    、進修。嚴守職分，本於良知，發揚師道及專業精神。
    依有關法令參與學校學術、行政工作及社會教育活動。非
    依法律規定不得洩漏學生個人或其家庭資料。擔任導師。
    其他依本法或其他法律規定應盡之義務。前項第四款及第
    九款之辦法，由各校校務會議定之。
  (二)上訴人主張戊○○明知丁○○頑皮好動，常惹事傷人，卻未
    予特別監督，仍將系爭打掃工作分配予丁○○，使丁○○有
    機會持用清潔用長柄刷而肇事，戊○○就系爭事故之發生自
    有疏失等語；惟為被上訴人所否認，並抗辯戊○○係安排丁
    ○○負責清洗洗手檯，系爭事故乃因丁○○擅自把玩他人掃
    具所致等語。查丁○○於98年6月24日在原法院少年法庭審
    理時陳稱：「（經過情形是）己○○在擦窗戶，我的打掃工
    作沒有去作，我就去找己○○玩，己○○握著他的工具長柄
    刷，我抓著長柄刷的中間，我的手在己○○的下面，長柄刷
    是一邊有布的，布是在上面，我在轉，被害人（指上訴人）
    要去他打掃工作的地方，要經過那邊，我看到他要過去，我
    沒有停下來，他抱著頭要過去，結果就打到他」，「我的手
    握在己○○的手下面，因為我在轉，刷子就有在晃動，就打
    到乙○○的頭，我不記得是打到頭的哪個部位」，「（乙○
    ○的打掃區域是）清理黑板」，「（事發時）他還沒擦黑板
    ，他過去的時候被打到」，「（我負責的打掃工作是）整理
    掃具，是等大家掃完之後去把掃具排好」，「（打掃區域）
    我都有做過，我做過太多，所以我不清楚（當天的工作），
    但我記得最後做的是整理掃具」等語（見原法院少年法庭98
    年度兒調字第10 號卷(一)第153頁背面至155頁）。己○○在
    原法院少年法庭審理時亦陳稱：「（事發當時）我拿著氣窗
    刷，看一張紙，丁○○在旁邊握著我的手，我看著那張紙，
    然後他握著我的手在轉，過幾分鐘就打到乙○○」，「（乙
    ○○是）經過（時被打到）」，「（當時我負責打掃的區域
    是）黑板旁邊窗戶上面的氣窗」等語（見同上卷第155頁背
    面至156頁）。足證系爭事故發生時，丁○○並非受戊○○
    分配擔任系爭打掃工作。又查系爭打掃工作並非危險工作，
    依通常情形，並無指派特定學生或排除特定學生擔任之必要
    ；另清潔用長柄刷非危險物品，並無特別保管之必要，故班
    上同學都有機會接觸，而系爭事故之發生係因丁○○耍弄清
    潔用長柄刷所致，並非因執行系爭打掃工作致撞擊上訴人成
    傷，是無論丁○○於系爭事故發生時是否受戊○○分配擔任
    系爭打掃工作，均與系爭事故之發生間無相當因果關係存在
    。上訴人執此主張戊○○執行職務行使公權力有過失云云，
    尚不足取。
  (三)上訴人雖又主張戊○○於學生進行打掃工作期間，未在教室
    指導監督保護學生，而擅自全程離開，與系爭事故之發生具
    有因果關係等語；惟亦為被上訴人所否認。經查：
  1.據戊○○於所涉業務過失傷害刑事案件偵查中陳稱：「我們
    學校是在3點40分鐘響要開始打掃，我都先提醒學生打掃要
    小心，另外打掃用具，通常都是放在後走廊，也只有打掃時
    間，我才允許學生去拿，另外我們班上負責的外掃地區是廁
    所，當天我跟班上的同學說要認真打掃後，我就讓負責外掃
    學生到外掃區，我再叮嚀教室的學生注意安全，我有注意一
    段時間之後，看到他們都有在打掃，約在3點45分時，我就
    到外掃區看外掃的同學工作情形，我看到學生都有在打掃，
    我就順便去上廁所，再回教室，我聽到3點55分的鐘響，我
    就趕快回教室」，「學校沒有這樣具體的明文規定（指打掃
    期間導師必須全程在場監督），但是我們老師都要對內、外
    掃區負責，所以我們都會到內、外掃查看」等語（見台北地
    院檢察署97年度他字第3290號卷(一)第28 8至289頁）；丁○
    ○在原法院少年法庭審理時亦陳稱：「（系爭事故發生當時
    ）老師（指戊○○）去看外掃區」等語（見原法院98年度兒
    調字第10號卷(一)第154頁背面），足證戊○○於系爭事故發
    生時係前往外掃區巡視學生打掃工作。又上訴人自承被上訴
    人學校係於下午3時40分下課，於下午4時整隊放學，戊○○
    所指導之班級位於被上訴人之西華樓5樓，所負責之外掃區
    則位於綜合大樓2樓廁所，相距數十公尺至近百公尺遠等語
    （見上訴人98年8月21日民事上訴理由暨聲請訴訟救助狀第7
    頁（E）所載－書狀外放），益徵戊○○在有限的打掃時間
    內，須往返教室及外掃區巡視，顯無法全程在教室監督學生
    進行打掃工作。
  2.上訴人雖質疑戊○○於事發後有教導學生為不實之陳述，惟
    查丁○○及己○○在原法院少年法庭審理時，經承辦法官詢
    問後均陳稱戊○○於事發後並未告知彼等應為如何陳述（見
    原法院98年度兒調字第10號卷(一)第155頁第7列、第156頁第
    21列），又參諸系爭事故發生時，丁○○及己○○年僅10歲
    ，而上訴人於事發後之97年4月16日先對丁○○提起刑事告
    訴，並於原法院少年法庭調查時當庭表示對丁○○不予追究
    （見原法院97年度兒調字第12號卷第15頁背面），經原法院
    少年法庭於97年9月11日裁定不付審理，交其法定代理人嚴
    加管教之處分確定後，嗣又於97年12月15日以同一事由對丁
    ○○及己○○提起刑事告訴，則丁○○及己○○因年幼及時
    間經過，致前後所述情節或未完全一致，然尚不能據此即謂
    彼等係受戊○○事後教導而故意為不實之陳述。
  3.上訴人雖又主張縱戊○○於打掃期間無法在教室全程監督保
    護在教室內打掃之學生，亦應央請其他老師代理等語。惟查
    丁○○及其同班學生於系爭事故發生時係國小5年級學生，
    已具有相當智識及群體生活之能力，且已在校從事相關打掃
    活動達5年，對於打掃過程應注意事項及不當使用打掃工具
    將造成危險後果應有相當認識，而能勝任教室內之清潔工作
    ，衡情並無責令教師在場全程指導監督學生進行打掃工作之
    必要，是戊○○固因事發時適前往外掃區巡視，而未在教室
    監督學生打掃，然亦不能執此即認戊○○有何違反教師法之
    規定而怠於執行職務之情事
  (四)上訴人雖另主張戊○○於上訴人受傷後未盡通知義務並立即
    送醫，致上訴人受有無法復原之傷害，自屬怠於執行職務等
    語；惟亦為被上訴人所否認。經查：
  1.據上訴人於檢察官訊問時陳稱：「（96年10月18日）當天下
    午4點許學校清潔時間，是北新國小509班之同學丁○○，當
    時我在擦黑板，丁○○在玩木棍，結果不小心打到我後腦杓
    」，「沒有流血，我不確定有破皮」，「我跟老師戊○○報
    告被丁○○打到之事，老師問我是否有不舒服，我回答老師
    說頭很暈，老師說叫我回家之後再注意看看」，「案發時，
    學校快放學，放學之後我又到安親班補習。在安親班期間，
    我覺得頭暈暈的」，「自己走路過去（安親班）」，「約走
    路5分鐘之路程」，「有跟安親班老師說，安親班老師叫我
    打電話給丙○○(即上訴人之父)，但我說丙○○可能不在家
    ，我是到晚上7 點多回到家，才跟丙○○說此事，且到醫院
    就醫」，「沒有住院，醫生只有幫我檢查」，「我在當天晚
    上有去看醫生，醫生先看我的頭部，頭部有破皮，醫生說痛
    一下，應該沒有關係，醫生沒有開藥給我，第二天，我感覺
    很不舒服，又有再去看醫生，有再做進一步的診療，醫生表
    示我有腦震盪的現象，也是要我再多做休息」等語（見台北
    地院檢察署97年度他字第3290號卷(一)第171至172、287頁）
    。上訴人之法定代理人丙○○亦在偵查中陳稱：「乙○○受
    傷當時，老師沒有告訴我及送醫救治，是到96年10月18日晚
    上7點半，我接到乙○○電話說被打到頭很痛，我於是趕緊
    到新店辛○醫院掛急診。當天醫師詢問乙○○是否有嘔吐，
    但乙○○沒有嘔吐，醫生說沒有大礙，要乙○○及我回家，
    也沒有進一步處理及開藥。96年10月19日，乙○○起床說頭
    仍很痛，我又帶她到辛○醫院，經照電腦斷層，說沒有明顯
    顱內出血，應該是腦震盪」，「有在辛○醫院觀察1小時多
    ，另在96年10月21日（第3天）在三總醫院觀察10多小時，
    但最後醫生都說還好，要我們回家」等語（見同上卷(一)第16
    8至169頁）。另證人任玲玲（即庚○○短期文理補習班課輔
    老師）亦在偵查中陳稱：「在我的印象中，乙○○並沒有因
    為頭部被打傷這件事向我表示過，我帶的班一共有10幾個學
    生，對於學生的情形，我很了解，如果孩子有不舒服的症狀
    ，有和我們說，我們會判斷孩子症狀的嚴重程度，如果真的
    很嚴重，我就會報告我們主任林月英，由林月英再去通知學
    生家長，基本上，當天我們根本不知道乙○○在學校有被打
    傷這件事，後來是因為乙○○沒有來安親班上課，主任打電
    話給家長，才由家長方面得知乙○○在學校受傷一事」等語
    （見同上卷(二)第184至185頁）。足證上訴人於系爭事故發生
    後，經戊○○詢問時雖表示頭暈，惟意識清楚且表達能力正
    常，依其外觀尚無須緊急送醫救治之情況。
  2.查上訴人於96年10月18日下午7時58分因頭暈、頭痛至財團
    法人佛教辛○醫院台北分院（下稱辛○醫院台北分院）就醫
    急診，於當日下午8時7分以「經急診醫師同意，轉門診治療
    無須掛急診」為由退掛；又於翌(19)日上午10時15分至辛○
    醫院台北分院急診，經腦部電腦斷層檢查沒有顱內出血，於
    當日上午11時15分出院；又於當日下午7時34分至壬○紀念
    醫院（下稱壬○醫院）急診，經診察與電腦斷層檢查，生命
    徵象穩定，於當日下午8時50分離院，予病患頭部損傷患者
    自我照顧衛教，並預約門診追蹤；復於同年月21日下午21時
    39分至國防醫學院三軍總醫院（下稱三軍總醫院）急診，接
    受頭部電腦斷層檢查及觀察，於翌(22)日上午11時15分出院
    ，醫囑休養3天等情，有三軍總醫院診斷證明書、壬○醫院
    診斷證明書、辛○醫院台北分院診斷證明書、辛○醫院台北
    分院急診檢傷護理評估紀錄表、急診病患退掛單、壬○醫院
    97年10月28日馬院醫外字第0970003600號函附病歷資料、辛
    ○醫院台北分院97年10月30日慈新醫文字第971246號函附病
    情說明書及病歷資料、三軍總醫院97年11月7日院三病歷字
    第0970017270號函附病歷資料、辛○醫院台北分院98年3月
    24日慈新醫文字第980327號函附病情說明書及病歷資料可稽
    （見原審卷(一)第170、229頁，卷(二)第34至57、74至138、405
    頁，卷(三)第80至84、339、340頁）。由上益證上訴人於系爭
    事故發生後初期並無明顯症狀，經前往醫院就診檢查後，醫
    師亦僅係囑咐上訴人休養及觀察，並未給予積極治療。由此
    堪認戊○○縱於事發後立即通知上訴人之法定代理人，並立
    即將上訴人送醫診治，亦將獲相同醫療結果，是戊○○依其
    當時就上訴人傷勢之判斷，囑咐上訴人自行注意，而未立即
    通知上訴人之法定代理人，並將上訴人送醫就診，尚難謂上
    訴人因此延誤治療致傷勢嚴重惡化。
  3.上訴人雖主張其於系爭事故發生後，迄今仍有幻聽、注意力
    不集中、躁鬱、憂鬱、頭暈、抽筋枕部慢波、血壓遽升、頭
    痛、肌肉（腦部）萎縮、腦挫傷、記憶力減退等無法復原之
    症狀，此乃肇因戊○○未及時將上訴人送醫所致等語，並提
    出評量表、辛○醫院診斷證明書、成績通知書、數學考卷、
    台北榮民總醫院中正三樓檢驗部生化科報告、三軍總醫院診
    斷證明書、三軍總醫院核子醫學部檢查報告、三軍總醫院出
    院病歷摘要、三軍總醫院臨床病理科分析報告單及國立台灣
    大學醫學院附設醫院（下稱台大醫院）病歷為證（見原審卷
    (一)第261至263頁，卷(二)第70至73、405、410至412頁，卷(三)
    第36至39、41至48、55、92、93、162頁，本院卷(一)第35、
    36頁及外放證物）。惟依辛○醫院診斷證明書所載，上訴人
    於96年10月19日就醫時係受有「其他及未明示腦裂傷及挫傷
    ，未提及開放性顱內傷口，與意識851.80狀況」（見原審卷
    (二)第405頁）；又依辛○醫院所出具病情說明書記載治療經
    過為：「…於96－10－19自訴撞到頭後併頭暈頭痛，經腦部
    電腦斷層檢查沒有顱內出血。於96－12－31訴因二個月前被
    打，致右側肢體無力，經理學檢查，無確切的肢體無力」，
    「病人於97.2.26至門診，當時意識清楚，無四肢無力情形
    。97.5.21第二度門診，其父親陳述病人有記憶變差情形，
    二次門診皆無處方藥物」（見原審卷(二)第49、50頁）。另上
    訴人於96年10月21日因「頭部外傷併枕部挫傷及腦震盪」至
    三軍總醫院就醫，經頭部電腦斷層檢查並無異常發現，嗣因
    「頭部外傷合併腦震盪症候群」至門診追蹤複查，於97年7
    月24日門診後，因「頭暈、疑似腦震盪後症候群」，於97年
    7月29日安排住院，於97年7月31日出院，於98年1月10日復
    因頭暈、頭痛急診，惟其原因待查，於98年2月19日經三軍
    總醫院出具診斷證明書載明：「左後枕部頭痛及眩暈、間歇
    性幻聽、疑似腦震盪後徵候群」，於98年9月15日又因暈眩
    就醫，其原因仍待查等情，亦有三軍總醫院診斷證明書及三
    軍總醫院97年11月7日院三病歷字第0970017270號函附病歷
    資料可稽（見原審卷(二)第74至138頁，卷(三)第30頁背面、92
    頁，本院卷(一)第35頁）；嗣上訴人復先後因腦震盪後徵候群
    、眩暈等病情前往台大醫院、癸○綜合醫院就診治療，亦據
    上訴人提出台大醫院病歷、癸○醫院診斷證明書、檢查報告
    及門診病歷為證（見原審卷(二)第70至73頁、本院卷(三)第177
    至196頁）。惟查上訴人於系爭事故發生後，縱陸續出現其
    所指上述腦震盪後徵候群之症狀，然依其上開就醫治療情形
    ，尚難認倘戊○○於系爭事故發生後立即將上訴人送醫，即
    能避免上訴人產生上開後遺症。故上訴人縱因系爭事故致引
    發上開後遺症，其損害與戊○○之行為間亦無相當因果關係
    存在，難令戊○○因此負侵權行為責任。
  (五)上訴人既無法證明戊○○有何怠於執行職務，致侵害其身體
    及健康之情事，則上訴人依據國家賠償法第2條第2項之規定
    ，請求被上訴人負損害賠償責任，即屬無據。
六、綜上所述，上訴人依國家賠償法第2條第2項之規定，請求被
    上訴人給付上訴人2,689,168元，及自96年12月25日起至清
    償日止，按年息5%計算之利息，為無理由，不應准許。從而
    ，原審所為上訴人敗訴之判決，核無違誤，上訴意旨指摘原
    判決不當，求予廢棄改判，為無理由，應予駁回。
七、上訴人聲請：(一)訊問證人丁○○、己○○、徐婕芯，以資證
    明系爭事故發生時受分配打掃過程、事發情形及戊○○之處
    理方式。(二)向新北市教育局函查：被上訴人是否有資源班
    之編制？各級學校對過動兒，尤其是常肇事、具攻擊性之
    過動兒，是否須特別個別輔導？是否須以資源班之方式對過
    動兒特別看顧輔導？於具內在性且危險性高之打掃活動，
    學校及導師對於具攻擊性之過動兒是否須專人特別在旁監督
    保護？倘有離開，是否亦須尋求其他途徑（如央人代為監督
    保護等）監督保護學生，不能無故離開，無人看管過動兒？
    (三)向行政院衛生署及中央健保局與各大醫學中心函查：若
    發生頭部外傷致頭痛、頭暈、或意識逐漸不清、或力量之大
    足認定必腦震盪、或是將顱內出血時，必須緊急送醫及留院
    作好各項檢查與追蹤觀察？有關頭部外傷（腦震盪或腦挫
    傷等）之症狀與後遺症是否隨時在變？是否可能時好時差？
    是否須隨時注意並觀察多日？甚或數月之久？是否亦可能數
    月或數年後才出現顱內出血或神經症狀？在家休息是否為
    治療頭部外傷（腦震盪）之最佳治療？(四)鑑定上訴人之傷勢
    。惟查證人丁○○及己○○就上開第(一)項之待證事實業已分
    別於刑事案件中陳述明確（詳如前述），本院認無再訊問徐
    婕芯及重複訊問丁○○及己○○之必要。至上開第(二)、(三)、
    (四)項之待證事實，經核與本件訴訟結果無涉，本院認亦無調
    查之必要，爰均不予調查。另兩造其餘之攻擊或防禦方法及
    未經援用之證據，經本院斟酌後，認為均不足以影響本判決
    之結果，自無逐一詳予論駁之必要。均附此敘明。
八、據上論結，本件上訴為無理由，依民事訴訟法第449條第1項
    、第78條，判決如主文。
中　　華　　民　　國 　100　　年　   7　  月    19    日
                    民事第四庭
                        審判長法  官　張劍男
                              法  官  陳靜芬
                              法  官  彭昭芬
正本係照原本作成。
如不服本判決，應於收受送達後20日內向本院提出上訴書狀，其
未表明上訴理由者，應於提出上訴後20日內向本院補提理由書狀
（均須按他造當事人之人數附繕本）上訴時應提出委任律師或具
有律師資格之人之委任狀；委任有律師資格者，另應附具律師資
格證書及釋明委任人與受任人有民事訴訟法第466條之1第1項但
書或第2項（詳附註）所定關係之釋明文書影本。如委任律師提
起上訴者，應一併繳納上訴審裁判費。
中　　華　　民　　國　 100　　年　　7 　　月　　20　　日
　　　　　　　　　　　　　   書記官　丁華平
附註：
民事訴訟法第466條之1（第1項、第2項）：
對於第二審判決上訴，上訴人應委任律師為訴訟代理人。但上訴
人或其他法定代理人具有律師資格者，不在此限。
上訴人之配偶、三親等內之血親、二親等內之姻親，或上訴人為
法人、中央或地方機關時，其所屬專任人員具有律師資格並經法
院認為適當者，亦得為第三審訴訟代理人。
